【裁判字號】    96,建上,127
【裁判日期】    970520
【裁判案由】    給付工程款
【裁判全文】
臺灣高等法院民事判決                 96年度建上字第127號
上  訴  人  鼎太國際股份有限公司即迪戎國際股份有限公司
臨時管理人  丁○○
                      之1
            乙○○
訴訟代理人  李德正律師
            楊一帆律師
            劉  楷律師
複  代理人  趙立偉律師
被  上訴人  元理室內裝修設計工程有限公司
                      樓
法定代理人  戊○○
訴訟代理人  顏光嵐律師
            董晴嵐律師
上列當事人間請求給付工程款事件，上訴人對於中華民國96年10
月19日臺灣士林地方法院96年度建字第10號第一審判決提起上訴
，本院於97年5月6日言詞辯論終結，判決如下：
    主  文
上訴駁回。
第二審訴訟費用由上訴人負擔。
    事實及理由
一、被上訴人起訴主張：伊於民國94年10月4日與上訴人簽立工
    程合約書，承攬其於台北市○○區○○路35巷6號辦公大樓1
    至6樓裝修工程（下稱系爭工程）。原訂工程項目，已於94
    年11月間完成且經驗收無誤，追加工程嗣亦完工及驗收完畢
    。惟上訴人迄未給付系爭工程尾款新台幣（下同）2,362,50
    0元及追加工程款3,651,217元，計6,013,717元，雖經伊屢
    次催討，均不予置理。爰依承攬契約之法律關係，求為命上
    訴人應如數給付及加計自起訴狀繕本送達翌日起之法定遲延
    利息，與以供擔保為條件宣告假執行之判決。
二、上訴人則以：第三人甲○○無權代表伊驗收系爭工程，依被
    上訴人提出之完工驗收單，係於95年11月30日完工，於95年
    12月10日驗收完畢，已逾期多時，且完工驗收單上無伊之簽
    名，驗收並未完成。又第二期工程款係因伊之會計人員不查
    ，以致開立支票予被上訴人，事實上尚未完成驗收，因伊為
    上市櫃公司，不能讓支票退票，不得已始讓該紙支票兌現。
    另追加工程項目、金額，並未完成伊內部之採購作業，內容
    未經確認，目前伊之經營團隊已換人，依公司現有內部資料
    ，無申請採購及驗收文件，被上訴人至95年3月間始提出報
    價單，伊無法付款等語，資為抗辯。求為駁回被上訴人之訴
    及假執行之聲請，與以供擔保為條件宣告免為假執行之判決
    。
三、原審為被上訴人全部勝訴之判決，即判命上訴人給付被上訴
    人6,013,717元，及自96年2月4日起至清償日止按年息5％計
    算之利息，並諭知被上訴人以201萬元供擔保後得假執行；
    上訴人於執行標的物拍定、變賣前以6,013,717元供擔保後
    ，得免假執行。
    上訴人不服，提起上訴，其上訴聲明：(一)原判決廢棄。(二)被
    上訴人在第一審之訴及假執行之聲請均駁回。
    被上訴人之答辯聲明：上訴駁回。
四、兩造就系爭工程原訂有工程合約書，不含追加工程部分之總
    金額為23,625,000元，其中第1期、第2期款業經上訴人給付
    ，尚餘尾款2,362,500元未給付等情，並不爭執，復有工程
    合約書可稽（見原審卷12至17頁），自堪信為真實。被上訴
    人主張系爭工程已完成驗收，尚有尾款2,362,500元及追加
    工程款3,651,217元未給付等情，除前揭工程合約書外，復
    提出追加工程項目之報價單為證（見原審卷19至23頁）；上
    訴人則以未完成驗收，且追加工程項目及金額未經其確認而
    拒絕給付等詞置辯。經查：
  (一)證人甲○○（即負責系爭工程之上訴人前管理部主管）於原
    審證稱：「追加工程照這些項目有完成」、「1至6樓在94年
    10月開始做，1個月內要完成。當時由一些老闆指示，我們
    經過確認後產生追加部分」等語（見原審卷94頁）；復於本
    院審理時證述：「迪戎公司（即上訴人之原名）原本非我們
    公司（指數碼細胞公司）所管理，在94年7月份，迪戎從三
    重搬到內湖才變成我們要去處理他們公司的行政工作。基湖
    路35巷6號1到6樓裝修工程，從94年9月或者10月份開始我們
    找被上訴人裝潢，裝潢費用就是原來合約的金額」、「（提
    示原審原證二、三號〈即原審卷12至23頁工程合約書及追加
    工程報價單〉有無看過？）有見過，有實際看過，有驗收，
    追加部分也有驗收，是我去驗收的，因為從頭到尾都是我在
    處理的，所以我去驗收，當初是迪戎執行董事林睿紘叫我負
    責這個裝修工作及驗收。我是來法院才知道尾款及追加工程
    款沒有付，我知道之前有付工程款，有跳票，財務的部分我
    不是很清楚。我在95年3月離開迪戎公司，．．我任職期間
    認識證人丙○○，當時我是管理部主管，丙○○是我的部屬
    ，裝修工程及驗收從我到迪戎公司之後就是由我在負責，我
    去驗收時丙○○沒有去驗收，後來我們管理部及相關部門都
    有搬進去那個大樓辦公」、「我第一次驗收是在94年11月初
    ，因為玫瑰、大眾要搬進來，我的驗收是在94年底就已經驗
    收完成」等語綦詳（見本院卷74頁反面、75頁、76頁），由
    證人甲○○之證言，足認系爭工程含追加部分，均由其負責
    處理，於94年年底已完成驗收無誤。
  (二)上訴人抗辯系爭工程未完成驗收，另追加工程項目及金額未
    經其確認云云，無非舉證人丙○○為證。查證人丙○○（即
    上訴人之員工）固於原審證稱：「本件工程沒有驗收，因為
    系爭工程原先是由甲○○統籌處理，我是補鼎太這邊的行政
    流程，在甲○○還沒進鼎太之前就是這樣，請款的事情也是
    甲○○在做，金額多少由甲○○處理。我這邊沒有驗收，但
    是甲○○有無驗收我不清楚」等語（見原審卷111頁），其
    於本院審理時，證稱：「（何時裝修工程做好？）我沒有辦
    法回答，因為這個工程主要和被上訴人配合的人不是我，是
    甲○○」、「（原來預定的時程何時要辦理驗收？）這個工
    程是由甲○○直接去發包的，我不清楚」等語（見本院卷75
    頁反面），由證人丙○○之證言，可知其非負責系爭工程之
    承辦人員，則丙○○未辦理驗收手續，本符合常理，實不能
    以其證稱本身未辦理驗收手續，即推論系爭工程未完成驗收
    。況證人丙○○亦明確證述就系爭工程負責與被上訴人接洽
    者，為證人甲○○，故系爭工程有無完成驗收、有無追加工
    程，自應以證人甲○○之證述，較為可採。
  (三)另參諸系爭工程合約書第6條付款方式，其中第二期款約定
    「工程完工並完成驗收後，請付總工程款50％，計新台幣壹
    仟壹佰捌拾壹萬貳仟伍佰元整，以90天票期支票給付乙方（
    即被上訴人）」（見原審卷14頁），即工程完成驗收後，方
    得請領第二期工程款，若工程未完成驗收，上訴人自不負給
    付第二期工程款之義務，甚為明確。而被上訴人於94年11月
    10日開立統一發票向上訴人請領第二期款，上訴人交付與第
    二期款同額之付款人台北國際商業銀行重新分行、票號QH00
    00000號支票一紙予被上訴人，嗣該紙支票屆期提示遭退票
    ，上訴人迅速於翌日補足存款而使該紙支票兌現等情，業據
    被上訴人提出統一發票為證（見原審卷85頁），且為上訴人
    所不爭執，自可採信。該第二期工程款金額高達11,812,500
    元，數目非微，若非系爭工程已驗收完成，上訴人豈會毫無
    保留，如數給付？上訴人另辯稱因其屬上市櫃公司，不願支
    票跳票始予付款云云，惟既屬上市櫃之公司，自較一般未上
    市櫃之普通公司行號，有更嚴謹之會計程序，自無未完成驗
    收即任意付款之可能，故上訴人前揭辯詞，即難採信。被上
    訴人主張已完成驗收，且已兌領第二期工程款一節，應屬可
    信。
  (四)上訴人再辯稱依完工驗收單所載，其驗收日期為95年12月10
    日，顯逾期完工云云，固提出完工驗收單為證（見原審卷71
    頁、本院卷64頁），惟此完工驗收單上兩造辦理驗收之人員
    （被上訴人為戊○○、上訴人為甲○○）均未簽名或蓋章，
    難認屬完工驗收之正式文件，其日期縱有誤繕，亦屬難免。
    況對系爭工程實際驗收情形，已據證人甲○○證述：「（驗
    收程序完成驗收，是否要在完成驗收單上簽名？為何你沒有
    在其上簽名？追加工程在系爭合約第7條第1項規定需要甲方
    簽章生效為何沒有如此？）公司規定上要在驗收單上簽名，
    本件是全部完工之後，將整個案件送到執董林睿紘那邊，所
    以我就沒有在驗收單上簽名，．．後來因為他一直沒有核准
    ，因為執董一直沒有決定要由集團中那家公司來付這筆費用
    所以遲遲未核准，後來財務發生困難就發生這件事。依照契
    約第7條，追加工程是我們提出，使用之後才有需求才辦理
    追加，我們先要求他們追加然後他們也做好工程，然後全部
    的案件才送給執董，因為當時集團玫瑰唱片公司也要搬進來
    ，所以時間急迫」等語（見本院卷75頁），參以上訴人（原
    名迪戎國際股份有限公司）主要持股者即為益麗投資有限公
    司（下稱益麗公司），而林睿紘確為益麗公司之代表人，有
    上開二家公司基本資料查詢單可按（見本院卷35至37頁），
    證人甲○○所述林睿紘為經營團隊之實際決策者，亦屬可信
    。由證人甲○○所言，為因應集團其他子公司例如玫瑰唱片
    、大眾等進駐前揭大樓辦公，致裝修工程急迫，其先要求追
    加工程，施工完成後，全部文案始送至林睿紘處，則被上訴
    人於95年3月22日將追加工程之請款明細連同報價單一併提
    出予上訴人，並無悖於常情。再則，證人甲○○於94年底辦
    理驗收後，已將全部案件送至林睿紘處，僅因林睿紘遲未決
    定究由集團內何一子公司付款，以致其未於驗收文件上簽名
    ，核屬可歸責上訴人之事由，自不影響系爭工程已完成驗收
    之事實。故上訴人以完工驗收單上將完工及驗收年份誤繕為
    「95年」（正確日期為94年），即認被上訴人逾期完工云云
    ，委無足取。
  (五)綜上，系爭工程及追加工程部分，於94年底即由證人甲○○
    驗收完成，應可採信。
五、末按依系爭工程合約書第6條付款方式之約定，其第三期款
    應於「所有工程完工並完成驗收一個月後，付清尾款10％，
    計新台幣貳佰參拾陸萬貳仟伍佰元整，以90天票期給付乙方
    」（見原審卷14頁），系爭工程及追加工程部分於94年底即
    驗收完成，已如前述，則依上開約定，上訴人至遲在95年4
    月底（驗收後1個月加上90天票期，約4個月）即負有給付尾
    款及追加工程款之義務。故被上訴人請求上訴人如數給付上
    開尾款、追加工程款，即屬有據。
六、從而，本件被上訴人依承攬契約之法律關係，請求上訴人給
    付6,013,717元（尾款2,362,500元、追加工程款3,651,217
    元），及自起訴狀繕本送達翌日即96年2月4日（起訴狀繕本
    於96年2月3日送達，回證見原審卷29頁）起至清償日止，按
    年息5％計算之利息，於法有據，應予准許。原審就上開應
    准許之部分，為上訴人敗訴之判決，並分別諭知供擔保後得
    假執行及免假執行，核無不合。上訴意旨指摘原判決不當，
    求予廢棄，為無理由，應駁回其上訴。
七、本件事證已臻明確，兩造其餘攻擊防禦方法與援用之證據，
    均經本院審酌後，與判決結果不生影響，爰無庸逐一論述，
    併此敘明。
八、據上論結，本件上訴為無理由，依民事訴訟法第449條第1項
    、第78條，判決如主文。
中    華    民    國    97    年    5     月    20    日
                    民事第十六庭
                        審判長法  官  沈方維
                              法  官  王淇梓
                              法  官  呂淑玲
正本係照原本作成。
上訴人如不服本判決，應於收受送達後20日內向本院提出上訴書
狀，其未表明上訴理由者，應於提出上訴後20日內向本院補提理
由書狀（均須按他造當事人之人數附繕本）上訴時應提出委任律
師或具有律師資格之人之委任狀；委任有律師資格者，另應附具
律師資格證書及釋明委任人與受任人有民事訴訟法第466條之1第
1項但書或第2項（詳附註）所定關係之釋明文書影本。
中    華    民    國    97    年    5     月    20    日
                              書記官  明祖全
附註：
民事訴訟法第466條之1（第1項、第2項）：
對於第二審判決上訴，上訴人應委任律師為訴訟代理人。但上訴
人或其他法定代理人具有律師資格者，不在此限。
上訴人之配偶、三親等內之血親、二親等內之姻親，或上訴人為
法人、中央或地方機關時，其所屬專任人員具有律師資格並經法
院認為適當者，亦得為第三審訴訟代理人。


司法院資訊處製作；財團法人民間司法改革基金會備份。
